臺灣高等法院刑事判決　　　　　　　　96年度上訴字第1538號
上　訴　人
即　被　告　乙○○
指定辯護人　本院公設辯護人郭書益
上列上訴人因殺人未遂案件，不服臺灣板橋地方法院95年度訴字
第1262號，中華民國95年12月26日第一審判決（起訴案號：臺灣
板橋地方法院檢察署95年度偵字第8703號），提起上訴，本院判
決如下：
    主  文
原判決撤銷。
乙○○殺人未遂，處有期徒刑壹年拾月。
扣案藍波刀壹把沒收。
    事  實
一、乙○○前因賭博案件，經臺灣臺北地方法院以82年度易字第
    8832號判處有期徒刑四月確定，於民國84年3月21 日執行完
    畢（不構成累犯）。其因精神障礙及智能缺陷，致依其辨識
    行為違法而行為之能力有顯著降低之情形。乙○○於民國95
    年4月4日18時許，在簡麗華位於臺北縣板橋市○○路○段臨
    88號1 樓之營業場所與邵璋等人打牌賭博，因認甲○有詐賭
    嫌疑，心生氣憤，竟萌生殺人犯意，先返回其住處，自臥室
    衣櫃中取出其所有之藍波刀乙把，於同日21時40分許回到上
    開打牌之處所後，即行至甲○後方，以右手反握藍波刀伸至
    邵璋胸前再向其右前胸反手刺入，致甲○受有右側胸腔穿刺
    傷四公分長，合併右胸上肺葉撕裂傷及氣胸、血胸等傷害，
    邵璋驟受攻擊，乃以手抓住乙○○持刀之手奮力阻止其繼續
    刺入，在場人員見狀立即出手制止，並搶下藍波刀，緊急將
    甲○送醫，經亞東醫院緊急施以手術搶救後始倖免於死。乙
    ○○於行兇後，在有偵查職權之機關尚不知何人為犯罪行為
    人之前，即自行前往臺北縣政府警察局板橋分局（下簡稱為
    大觀派出所），向警員自陳持刀殺人之犯行，自首而接受裁
    判。
二、案經臺北縣政府警察局板橋分局移送臺灣板橋地方法院檢察
    署檢察官偵查起訴。
    理  由
一、訊之被告乙○○對於上揭時地持刀刺入被害人邵璋右前胸使
    之成傷之事實，固坦認不諱，惟矢口否認有何殺人之犯意，
    於原審辯稱：我當日因認為被害人詐賭，一時氣憤方為本件
    犯行，且當時我並未說話，並沒有說要讓他死，事後我並主
    動至派出所自首云云。於本院辯稱：我當時因賭錢發生誤會
    一時衝動，沒有要殺死被害人的意思，且犯後已於95年12月
    22日與被害人達成民事和解云云。
二、經查：
    (一)被告乙○○於95年4月4日18時許，在簡麗華位於臺北縣板
      橋市○○路○段臨88號1 樓營業場所，因認甲○有詐賭嫌
      疑，心生氣憤，乃先返回其住處，自臥室衣櫃中取出其所
      有之藍波刀乙把後，於同日21時40分許回到上開打牌之處
      所，即行至甲○後方，以右手反握藍波刀伸至邵璋胸前再
      向其右前胸反手刺入，甲○受有右側胸腔穿刺傷四公分長
      ，合併右胸上肺葉撕裂傷及氣胸、血胸等傷害，被害人驟
      受攻擊，乃以手抓住被告持刀之手奮力阻止其繼續刺入，
      在場人員見狀立即出手制止，並搶下藍波刀，緊急將甲○
      送醫等情，業據被告自承明確，核與證人邵璋、簡麗華之
      證述相為合致，復有扣案藍波刀乙把、卷附現場相片兩幀
      可為佐據。又邵璋因被告上開行為受有右側胸腔穿刺傷四
      公分長，合併右胸上肺葉撕裂傷及氣胸、血胸等傷害之事
      實，業據證人邵璋證陳甚明，並有卷附亞東紀念醫院診斷
      證明書二紙可稽。
    (二)被告否認上開行為係基於殺人之犯意而為之，並以前開情
      詞置辦，是被告持刀行刺之時，其主觀上究係基於殺人抑
      或傷害之犯意為之，端為本件審認之重點。按被告本件行
      為究係基於傷害犯意抑或殺人犯意而為之，乃存在其內心
      之主觀情狀，旁人無法直接察知，而僅能由其客觀行為及
      相關事實資以判斷之。本院基於下述可察知之客觀情狀，
      認定被告行為時其主觀上係基於殺人之意思而為之：
      1.扣案被告持以行刺被害人所使用之刀具係藍波刀，性質
        上本係供作戰、攻擊之用，刀身與刀柄均為金屬材質，
        刀背並具有血槽，較一般生活用之美工刀、水果刀等刀
        械具有更強大之殺傷力，被告擇此殺傷力強大之刀械刺
        被害人，顯具有使之造成生命、身體嚴重後果之目的。
      2.又被告係以右手反手持刀，自被害人背後伸至其胸前再
        向其右前胸反手刺入，是被告以此姿勢行刺被害人時，
        被害人係處於猝不及防之狀態，且實際上為被告之右手
        所環抱，無法向後、向前及向側面移動以擺脫攻擊，而
        僅能以手抓住被告持刀刺入之手以阻止該刀具繼續深入
        而造成更大之傷害，此由被害人邵璋在原審審理時亦證
        陳當時其係以手抓住被告持刀之手之狀況即明。則由被
        告攻擊所採取之上述動作，顯有不欲讓被害人防備及掙
        脫，以造成更大傷亡之結果之意思。
      3.另由被害人之傷勢觀之，其遭被告持刀刺中後，受有右
        側胸腔穿刺傷四公分長，合併右胸上肺葉撕裂傷及氣胸
        、血胸等傷害，經緊急送亞東醫院救治，於同日21時48
        分到院時已呈休克之不穩定生命跡象，有生命危險，經
        立即插胸管引流，並於22時50分許緊急送開刀房開胸進
        行肺臟修補術後，再轉送加護病房，此有該院診斷證明
        書2份及95年6月28日亞歷字第0956410313號函與所附病
        歷在卷可考。就上述傷勢及急救過程以觀，被害人因被
        告持刀行刺所受之傷害程度至巨，甚已達休克之程度，
        茍非經被害人奮力阻止並經旁人制止後緊急送醫施以手
        術治療，顯足以造成死亡之結果。
      4.再者被告於警詢中即已自承行為當時確有致被害人於死
        之想法等語（參偵查卷第9 頁）；同日移送臺灣板橋地
        方法院檢察署接受檢察官訊問時，亦明確坦認係因被害
        人詐賭，要他的命而刺乙刀，要將被害人殺掉等語（參
        偵查卷第32頁），其於警詢及偵查中已自白其主觀上確
        係基於殺人犯意而為本件行為。雖其嗣後改異前詞，辯
        稱當時並無殺人意思，上開自白只是一時之氣話云云；
        惟其事後翻異所供，可信度如何已值存疑，且上開警詢
        偵查筆錄係在其主動向警自首（詳后述）後所為之供述
        ，並非遭查緝逮捕而到案，則其自首後之供述顯係本乎
        其自由意志任意為之，其內容復與前述行兇時之客觀情
        狀相符。從而本院斟酌被告為此部分供述時之客觀情形
        ，認應以其警詢、偵查中之所稱本件行為時係基於殺人
        主觀犯意之供述為可採信。
      5.綜上，由被告持以行兇之工具、攻擊時所採取之動作、
        被害人之傷勢與急救、及被告於警詢與偵查中之供述等
        事證相互以參，已足認定被告係因認受被害人詐賭，一
        時氣憤萌生殺人之犯意，而持刀刺入被害人胸部之事實
        。
    (三)雖證人簡麗華、邵璋於原審審理時均否認本件案發前現場
      有打牌賭博之行為，惟被告當時確係因在該處與邵璋等人
      打牌賭博，因懷疑遭被害人詐賭，方憤而為本件犯行等情
      ，迭據被告於警詢、原審偵審中及本院審理時始終供述一
      致，且證人簡麗華、邵璋及當時亦在場之郭宗輝等三人，
      於警詢及偵查中亦均供陳當時被告、被害人及幾位榮民確
      實在場以天九牌賭博消遣等語一致（邵璋供述參偵查卷第
      45頁，簡麗華供述參偵查卷第10頁、第39頁，郭宗輝供述
      參偵查卷第39頁），亦與被告上開行兇前之現場情狀相為
      吻合。參酌被告於原審審理時陳稱當天已賭輸新臺幣九萬
      元等語（參原審審判筆錄第17頁），堪認證人邵璋、簡麗
      華等人應係懼遭另案受賭博及提供賭博場所罪名之追訴，
      而於原審審理中故為匿飾其事不敢吐實，故其等於原審審
      理中所為與先前陳述相左部分之證述，委無可採。從而被
      告行兇之動機，確係因在上揭時地打牌賭博，因認受甲○
      詐賭，遂憤而萌生殺人意思為本件犯行之事實，堪可認定
      。
    (四)又本件案發後，係由在場之人以郭宗輝所持0000000000號
      行動電話通知消防救護單位，報案事由為打架受傷，經臺
      北縣政府消防局再通知110 警察勤務指揮中心，由該中心
      通知大觀派出所派員前往處理，當時僅知現場發生傷害案
      件，尚不知何人涉案，而該所警員田武華接獲通報後即出
      發前往現場，在尚未到達前，被告即自行前往大觀派出所
      ，向警員自陳持刀殺人犯行而自首，田武華隨即接獲大觀
      派出所通知有一位老榮民到該所投案，田武華仍按原先計
      劃前往現場完成採證拍照等處理工作後，始返回大觀派出
      所，當時被告在所內亦坦認本件犯罪確係其所為等情，業
      據證人田武華於原審到庭證述甚詳，並有被告95年4月5日
      警詢筆錄、臺北縣政府消防局救護案類受理紀錄單與大觀
      派出所之員警工作紀錄簿節錄影本各乙份存卷可稽，足證
      被告係在有偵查犯罪職權之機關尚不知何人為犯罪行為人
      之前，即自行到案陳明犯行而接受裁判，合於刑法所定之
      自首要件。是被告於犯罪後自首之事實，亦堪認定。
    (五)再者被告自陳罹患精神疾病，經原審囑託行政院國軍退除
      役官兵輔導委員會臺北榮民總醫院鑑定結果，該院認為被
      告年紀老邁並長期於榮民之家過團體生活，平時個性衝動
      多疑，易與人衝突，並有長期酗酒之習慣，案發前曾因焦
      慮、憂慮、失眠及記憶力差就診精神科接受藥物治療，然
      並未規則治療；鑑定時智能測驗其智力功能較低下，達輕
      度智能障礙程度，鑑定時因重聽無法理解清楚，對問話常
      無法切題回答，對於案情無法詳述，但仍堅持對方詐賭，
      疑心意念至可能為妄想狀態；據此推斷被告因個性多疑、
      妄想狀態及智能障礙，致案發時其情緒衝動反應過度激烈
      ，使其案發行為當時依其辨識而行為之能力較一般人顯著
      降低，此有該院95年11月6 日北總精字第0950021418號函
      附精神狀況鑑定書存卷足據。參酌原審及本院於直接審理
      時所見被告雖能為應對情狀，核與上開鑑定書所載鑑定情
      形相符，堪認上開鑑定結果應屬正確，是被告於本件行為
      時，因精神障礙與智能缺陷，致依其辨識行為違法而行為
      之能力顯著降低之情形，亦可認定。
三、本件綜合上述各項事證，顯見被告上開所辯，應屬事後圖卸
    之詞，委無可採。其上揭事證明確，犯行洵堪認定。
四、按被告行為後，刑法業於94年2月2日修正公布，95年7月1日
    施行，修正後刑法第2條第1項規定：「行為後法律有變更者
    ，適用行為時之法律。但行為後之法律有利於行為人者，適
    用最有利於行為人之法律。」修正前刑法第62條規定：「對
    於未發覺之罪自首而受裁判者，減輕其刑。但有特別規定者
    ，依其規定。」修正後同法第62條則規定：「對於未發覺之
    罪自首而受裁判者，得減輕其刑。但有特別規定者，依其規
    定。」比較新舊法修正之結果，上揭新法之規定非有利於被
    告，應依刑法第2條第1項前段之規定，對被告上揭犯行適用
    行為時之法律論處。又刑法第19條第2項亦由「精神耗弱人
    之行為，得減輕其刑。」修正為「行為時因前項之原因（精
    神障礙或其他心智缺陷），致其辨識行為違法或依其辨識而
    行為之能力，顯著減低者，得減輕其刑。」揆諸其修正前、
    後條文，法律效果均仍為「得減輕其刑」，且修正後刑法條
    文僅係將責任能力認定之標準予以明確化，無關乎處罰之輕
    重，僅為其他純文字之修正，非屬法律之變更。另修正前刑
    法係將一般未遂犯之處罰要件與處罰效果，於刑法第25條第
    2項及第26條前段分設規定，而第26 條後段則係就不能未遂
    之成立要件與處罰效果所為之規定，立法體例上有所不妥，
    故新修正刑法遂將原第26條前段有關一般未遂犯處罰效果之
    規定，改列於第25條第2 項後段，使修正後刑法第25條規範
    一般未遂犯之規定趨於完整（參照修正後刑法第25條之修正
    說明）。故本件有關一般未遂犯之適用，修正後刑法僅係就
    條文順序加以調整，而不影響犯罪構成要件之內涵，並未涉
    及行為後法律變更。又刑法第38條之修正無關乎處罰之輕重
    ，僅為其他純文字之修正，亦非屬法律之變更。依上說明，
    均無適用修正後刑法第2條第1項之規定比較新舊法適用之問
    題，以上所述之情形，均應依一般法律適用原則，適用裁判
    時法律。
五、核被告所為，係犯刑法第271條第2項、第1 項之殺人未遂罪
    。被告著手為殺人之行為，未生死亡之結果，為未遂犯，應
    依修正後刑法第25條第2 項之規定減輕其刑。又被告於行為
    時因精神障礙與智能缺陷，致依其辨識行為違法而行為之能
    力顯著降低，已達精神耗弱之程度，有上開精神狀況鑑定書
    附卷可稽，應依修正後刑法第19條第2 項之規定遞為減輕其
    刑，檢察官以被告在庭上應訊時對答如流，精神沒有異常狀
    況，不應以被告已達精神耗弱之程度，予以減輕其刑，核與
    上開被告精神狀況鑑定書所載鑑定結果內容不符，應不足採
    。另被告在有偵查犯罪職權之機關尚不知何人為犯罪行為人
    之前，即自行到案陳明犯行而接受裁判，應依行為時刑法第
    62條前段自首之規定遞減其刑。原審以被告上揭殺人未遂罪
    證明確，予以論科；被告上訴意旨以伊因賭錢發生誤會一時
    衝動，沒有行兇殺人的意思，且伊已與被害人劭樟先生達成
    民事和解，指摘原判決不當。經查，被告確有上揭殺人未遂
    之犯行，已詳如上述，被告上訴意旨否認有殺人犯行固無可
    取，惟原判決僅於理由欄說明被告有自首之事實，並未於事
    實欄為明確之記載認定，已有未合；且被告已於95年12月22
    日與被害人達成民事和解，為被告及被害人雙方在本院供述
    無誤在卷，且有被告及被害人所簽署之和解書附卷可稽，原
    審認定被告係未與被害人達成和解而予以量刑，亦有未洽；
    被告上訴意旨以伊已與被害人達成民事和解，指摘原判決不
    當則為有理由，原判決既有上揭可議之處，自仍應由本院將
    原判決予以撤銷改判。審酌被告有賭博前科（不構成累犯）
    ，有本院被告前案紀錄表附卷可稽，其僅因細故而為本件犯
    行，犯罪之動機目的可訾，所使用持刀持以刺殺被害人胸部
    之手段極其強烈，雖因急救得時而未致被害人生死亡結果，
    然已造成嚴重之傷害，及其犯罪後已與被害人達成民事和解
    ，並在本院審理中一直表示悔悟，向被害人道歉等一切情狀
    ，量處如主文所示之刑，以資懲儆。扣案藍波刀乙把係被告
    所有供本件犯罪所用之物，業據被告供述在卷，依法應予宣
    告沒收。
據上論斷，應依刑事訴訟法第369條第1項前段、第364條、第299
條第1項前段，刑法第2條第1項、第271條第2項、第1項、第19條
第2項、第25條第2項、第38條第1項第2款、修正前刑法第62條前
段，判決如主文。
本案經檢察官邱美育到庭執行職務。
中　　華　　民　　國　　96　　年　　5 　　月　　14　　日
　　　　　　　　　刑事第三庭  審判長法　官　許國宏
　　　　　　　　　　　　　　　　　  法　官　許增男
　　　　　　　　　　　　　　　　　  法　官　楊貴志
以上正本證明與原本無異。
如不服本判決，應於收受送達後十日內向本院提出上訴書狀，其
未敘述上訴之理由者並得於提起上訴後十日內向本院補提理由書
（均須按他造當事人之人數附繕本）。
                                    書記官　陳盈璇
中　　華　　民　　國　　96　　年　　5 　　月　　15　　日
附錄：本案論罪科刑法條全文
中華民國刑法第271條
殺人者，處死刑、無期徒刑或十年以上有期徒刑。
前項之未遂犯罰之。
預備犯第一項之罪者，處二年以下有期徒刑。
